---
title: "Projet tutoré"
subtitle: "Espérance de vie & Age limite"
author: 
- Stave Icnel Dany OSIAS


date: 2026-04-14
lang: fr

format:
  html:
    toc: true
    theme: flatly
    number-sections: false
    code-line-numbers: true
    highlight-style: tango
    self-contained: true
    code-fold: false
    code-summary: "Voir le code"
    code-tools: true
    include-other-formats: false

execute:
  echo: true

# localized captions
figureTitle: "Fig."
tableTitle: "Tableau"
listingTitle: "Listing"
lofTitle: "Liste de Figures"
lotTitle: "Liste de tableaux"
tocTitle: "Table des matières"
lolTitle: "Listings"

polyglossia-lang:
  name: french
---

<style>
.callout-tip .callout-icon::before {
  display: none !important;
}
table {
  border-collapse: collapse;
  width: 100%;
  font-size: 14px;
}
thead tr {
  background-color: #18bc9c;
  color: white;
}
}
th, td {
  padding: 10px 14px;
  border: 1px solid #dee2e6;
}
</style>


::: {.unnumbered}
\clearpage
:::

```{r setup, include=FALSE}
knitr::opts_chunk$set(
  echo    = FALSE,
  warning = FALSE,
  message = FALSE,
  fig.align = "center",
  fig.width = 10,
  fig.height = 5
)

library(readxl)
library(dplyr)
library(knitr)
library(kableExtra)

JOURS_PAR_ANNEE <- 365.25
```

---

# Fonctions

```{r fonctions, echo=TRUE}

# --- Estimateur des moments (Dekkers, Einmahl & de Haan, 1989) ---------------
moment_estimator <- function(x, k) {
  n   <- length(x)
  xs  <- sort(x)
  top <- xs[(n - k + 1):n]
  Xnk <- xs[n - k]
  lsp <- log(top) - log(Xnk)
  M1  <- mean(lsp)
  M2  <- mean(lsp^2)
  gamma_hat <- M1 + 1 - 0.5 / (1 - M1^2 / M2)
  list(gamma = gamma_hat, M1 = M1, M2 = M2, Xnk = Xnk)
}

# --- Estimateur du point terminal (formule 5) --------------------------------
endpoint_estimator <- function(x, k, gamma) {
  mom    <- moment_estimator(x, k)
  b      <- mom$Xnk
  a      <- (1 - min(0, gamma)) * b * mom$M1
  x_star <- b - a / gamma
  list(x_star = x_star, a = a, b = b)
}

# --- Variance asymptotique pour l'IC (formule 6) -----------------------------
ci_var <- function(gamma) {
  num   <- (1 - gamma)^2 * (1 - 3*gamma + 4*gamma^2)
  denom <- gamma^4 * (1 - 2*gamma) * (1 - 3*gamma) * (1 - 4*gamma)
  num / denom
}

# --- Variance asymptotique de gamma (Beirlant et al. 2004) ------------------
avar_gamma <- function(gamma, k) {
  if (abs(gamma) < 1e-8) return(NA)
  num   <- (1 - gamma)^2 * (1 - 2*gamma) * (1 - gamma + 6*gamma^2)
  denom <- (1 - 3*gamma) * (1 - 4*gamma) * k
  num / denom
}

# --- Calcul des Zj (Beirlant et al. 2005) ------------------------------------
compute_Zj <- function(x, k) {
  n  <- length(x)
  UH <- sapply(1:k, function(j) {
    lsp <- log(x[(n - j + 1):n]) - log(x[n - j])
    x[n - j] * mean(lsp)
  })
  sapply(1:(k - 1), function(j) (j + 1) * log(UH[j] / UH[j + 1]))
}

# --- Estimation de c(n/k) par OLS --------------------------------------------
estimate_c <- function(Zj, gamma_ini, k) {
  j_seq   <- 1:k
  Zj_tilde  <- Zj[j_seq] - gamma_ini
  poids <- (j_seq / k)^(-gamma_ini)
  valid   <- is.finite(Zj_tilde) & is.finite(poids)
  sum(Zj_tilde[valid] * poids[valid]) / sum(poids[valid]^2)
}

# --- AMSE estimé -------------------------------------------------------------
amse_hat <- function(k, gamma_ini, Zj) {
  av    <- avar_gamma(gamma_ini, k)
  c_hat <- tryCatch(estimate_c(Zj, gamma_ini, k), error = function(e) NA)
  if (is.na(c_hat) || !is.finite(av)) return(NA)
  abias_coef <- (1 - 2*gamma_ini) / (gamma_ini * (1 - gamma_ini))
  abias      <- abias_coef * c_hat
  av + abias^2
}
```

---

# Chargement des données

```{r chargement}
df <- read_excel("C:/Users/ASUS/Downloads/R/Project/Supercentenarians/supercentenaires.xlsx")
```

\newpage

---

# France

```{r france-data}
data_France <- df$AGEDAYS[df$COUNTRY == "FRA"]
n    <- length(data_France)
x    <- sort(data_France)
k_seq <- 2:(n - 1)
cat("N =", n, "\n")
cat("Age max =", max(x), "j  (", round(max(x)/JOURS_PAR_ANNEE, 2), "ans)\n")
```

## Courbe des estimateurs des moments $\hat{\gamma}$ 

```{r france-gamma-k}
gamma_k <- sapply(k_seq, function(k) {
  tryCatch(moment_estimator(x, k)$gamma, error = function(e) NA)
})

plot(k_seq, gamma_k, type = "l", col = "black",
     xlab = "k", ylab = expression(hat(gamma)),
     main = "Estimateur des moments selon k — France",
     ylim = c(-0.1, 0.05))
abline(h = 0, lty = 2, col = "gray")
```

## Régions stables et Valeurs initiales $\hat{\gamma}_\text{ini}$

```{r france-regions}
k_stable_start  <- 7000
k_stable_end    <- 10500


gamma_ini_low  <- min(gamma_k[k_seq >= k_stable_start  & k_seq <= k_stable_end]) 
gamma_ini_high <- max(gamma_k[k_seq >= k_stable_start  & k_seq <= k_stable_end])


gamma_ini_seq <- seq(gamma_ini_low, gamma_ini_high, by = 0.01)
s0            <- length(gamma_ini_seq)


plot(k_seq, gamma_k, type = "l", col = "black",
     xlab = "k", ylab = expression(hat(gamma)),
     main = "Estimateur des moments — France (régions marquées)",
     ylim = c(-0.1, 0.05))
abline(h = 0, lty = 2, col = "gray")
abline(v = c(k_stable_start,  k_stable_end),  lty = 2, col = "orange")
legend("topright",
       legend = c(paste0("Région stable [", k_stable_start,  ", ", k_stable_end,  "]  \nγ_ini_low = ",  round(gamma_ini_low, 2), "\nγ_ini_high = ",  round(gamma_ini_high, 2))),
       col = c("orange"), lty = 2, lwd = 1.5, bty = "n", cex = 0.75)
```

## Courbe de l'AMSE moyen

```{r france-amse}
k_max_amse <- max(k_seq)
k_seq_amse <- seq(2, k_max_amse, by=5)
Zj_all     <- compute_Zj(x, k_max_amse)

amse_matrix <- matrix(NA, nrow = s0, ncol = length(k_seq))
for (s in 1:s0) {
  gi <- gamma_ini_seq[s]
  amse_matrix[s, ] <- sapply(k_seq, function(k) amse_hat(k, gi, Zj_all))
}
amse_avg <- colMeans(amse_matrix, na.rm = TRUE)

plot(k_seq, amse_avg, type = "l", col = "navy",
     xlab = "k", ylab = "AMSE moyen", ylim = c(0, 0.3),
     main = "AMSE moyen de l'estimateur des moments — France")
```

## Calcul de $\hat{\gamma}$ final

```{r france-gamma-final}
k_gamma_min <- 4000
k_gamma_max <- 6000

gamma_final_france <- mean(gamma_k[k_seq >= k_gamma_min & k_seq <= k_gamma_max], na.rm = TRUE)

plot(k_seq, amse_avg, type = "l", col = "navy",
     xlab = "k", ylab = "AMSE moyen", ylim = c(0, 0.3),
     main = "AMSE moyen de l'estimateur des moments — France")

abline(v = c(k_gamma_min, k_gamma_max), lty = 2, col = "orange")
```

## Point terminal x*

```{r france-endpoint}
endpoint_estimates <- sapply(k_seq, function(k) {
  tryCatch(endpoint_estimator(x, k, gamma_final_france)$x_star, error = function(e) NA)
})

plot(k_seq, endpoint_estimates, type = "l", col = "darkgreen",
     xlab = "k", ylab = "x* (jours)", ylim=c(46500, 47500), 
     main = bquote("Point terminal x* (" * hat(gamma) == .(round(gamma_final_france, 4)) * " fixé)"))
```
## Estimation finale de la limite x*

```{r france-estimation-finale}
# Région stable
k_ep_min <- 7000
k_ep_max <- 10500

plot(k_seq, endpoint_estimates, type = "l", col = "darkgreen",
     xlab = "k", ylab = "x* (jours)", ylim=c(46500, 47500), 
     main = bquote("Estimation finale x* (" * hat(gamma) == .(round(gamma_final_france, 4)) * " fixé)"))

k_ep_seq        <- k_ep_min:k_ep_max
ep_vals         <- sapply(k_ep_seq, function(k) {
  tryCatch(endpoint_estimator(x, k, gamma_final_france)$x_star, error = function(e) NA)
})
a_vals          <- sapply(k_ep_seq, function(k) {
  tryCatch(endpoint_estimator(x, k, gamma_final_france)$a, error = function(e) NA)
})

x_star_france   <- mean(ep_vals, na.rm = TRUE)
abline(h = x_star_france, lty = 2, col = "blue")
abline(v = c(k_ep_min, k_ep_max), lty = 2, col = "orange")
legend("topright",
       legend = paste0("x* = ", round(x_star_france/JOURS_PAR_ANNEE, 2), " ans"),
       col = "blue", lty = 2, bty = "n", cex = 0.8)
```

## Résultats

```{r france-resultats}
a_mean           <- mean(a_vals, na.rm = TRUE)
k_mean           <- mean(k_ep_seq)
se_xstar         <- sqrt(ci_var(gamma_final_france) / k_mean) * a_mean
upper_95_france  <- x_star_france + qnorm(0.95) * se_xstar

resultats <- data.frame(
  Indicateur = c("Gamma estimé", "Âge maximum observé", "Age limite x*", "Borne supérieure (95%)"),
  Valeur_jours = c(
    round(gamma_final_france, 4),
    round(max(x), 1),
    round(x_star_france, 1),
    round(upper_95_france, 1)
  ),
  Valeur_annees = c(
    NA,
    round(max(x) / JOURS_PAR_ANNEE, 2),
    round(x_star_france / JOURS_PAR_ANNEE, 2),
    round(upper_95_france / JOURS_PAR_ANNEE, 2)
  )
)

kable(resultats, caption = "Tableau récapitulatif (France)", digits = 2)


```

\newpage

---

# France sans Jeanne Calment

```{r france-sjc-data}
age_JC <- max(data_France)
data_France_sjc <- data_France[data_France < age_JC]
n    <- length(data_France_sjc)
x    <- sort(data_France_sjc)
k_seq <- 2:(n - 1)
cat("N =", n, "\n")
cat("Age max =", max(x), "j  (", round(max(x)/JOURS_PAR_ANNEE, 2), "ans)\n")
```

## Courbe des estimateurs des moments $\hat{\gamma}$ 

```{r france-sjc-gamma-k}
gamma_k <- sapply(k_seq, function(k) {
  tryCatch(moment_estimator(x, k)$gamma, error = function(e) NA)
})

plot(k_seq, gamma_k, type = "l", col = "black",
     xlab = "k", ylab = expression(hat(gamma)),
     main = "Estimateur des moments selon k — France sans J.C.",
     ylim = c(-0.1, 0.05))
abline(h = 0, lty = 2, col = "gray")
```

## Régions stables et Valeurs initiales $\hat{\gamma}_\text{ini}$

```{r france-sjc-regions}
# Region stable
k_stable_start  <- 7000
k_stable_end    <- 10500


gamma_ini_low  <- min(gamma_k[k_seq >= k_stable_start  & k_seq <= k_stable_end]) 
gamma_ini_high <- max(gamma_k[k_seq >= k_stable_start  & k_seq <= k_stable_end])


gamma_ini_seq <- seq(gamma_ini_low, gamma_ini_high, by = 0.01)
s0            <- length(gamma_ini_seq)


plot(k_seq, gamma_k, type = "l", col = "black",
     xlab = "k", ylab = expression(hat(gamma)),
     main = "Estimateur des moments — France (régions marquées)",
     ylim = c(-0.1, 0.05))
abline(h = 0, lty = 2, col = "gray")
abline(v = c(k_stable_start,  k_stable_end),  lty = 2, col = "orange")
legend("topright",
       legend = c(paste0("Région stable [", k_stable_start,  ", ", k_stable_end,  "]  \nγ_ini_low = ",  round(gamma_ini_low, 2), "\nγ_ini_high = ",  round(gamma_ini_high, 2))),
       col = c("orange"), lty = 2, lwd = 1.5, bty = "n", cex = 0.75)
```



## Courbe de l'AMSE moyen

```{r france-sjc-amse}
k_max_amse <- max(k_seq)
k_seq_amse <- seq(2, k_max_amse, by=10)
Zj_all     <- compute_Zj(x, k_max_amse)

amse_matrix <- matrix(NA, nrow = s0, ncol = length(k_seq))
for (s in 1:s0) {
  gi <- gamma_ini_seq[s]
  amse_matrix[s, ] <- sapply(k_seq, function(k) amse_hat(k, gi, Zj_all))
}
amse_avg <- colMeans(amse_matrix, na.rm = TRUE)

plot(k_seq, amse_avg, type = "l", col = "navy",
     xlab = "k", ylab = "AMSE moyen", ylim = c(0, 0.3),
     main = "AMSE moyen de l'estimateur des moments — France sans J.C.")
```

## Calcul de $\hat{\gamma}$ final

```{r france-sjc-gamma-final}
k_gamma_min <- 6700
k_gamma_max <- 11000

gamma_final_france_sjc <- mean(gamma_k[k_seq >= k_gamma_min & k_seq <= k_gamma_max], na.rm = TRUE)
cat("γ̂ final =", round(gamma_final_france_sjc, 4), "\n")


plot(k_seq, amse_avg, type = "l", col = "navy",
     xlab = "k", ylab = "AMSE moyen", ylim = c(0, 0.3),
     main = "AMSE moyen de l'estimateur des moments — France sans J.C.")

abline(v = c(k_gamma_min, k_gamma_max), lty = 2, col = "orange")
```

## Courbe des estimateurs du point terminal x*

```{r france-sjc-endpoint}
endpoint_estimates <- sapply(k_seq, function(k) {
  tryCatch(endpoint_estimator(x, k, gamma_final_france_sjc)$x_star, error = function(e) NA)
})

plot(k_seq, endpoint_estimates, type = "l", col = "darkgreen",
     xlab = "k", ylab = "x* (jours)", ylim=c(45800, 46500),
     main = bquote("Point terminal x* (" * hat(gamma) == .(round(gamma_final_france_sjc, 4)) * " fixé)"))
```

## Estimation finale de la limite x*

```{r france-sjc-endpoint-zoom}
k_ep_min <- 8000
k_ep_max <- 10500

plot(k_seq, endpoint_estimates, type = "l", col = "darkgreen",
     xlab = "k", ylab = "x* (jours)", ylim=c(45800, 46400), 
     main = bquote("Estimation finale x* (" * hat(gamma) == .(round(gamma_final_france_sjc, 4)) * " fixé)"))

k_ep_seq             <- k_ep_min:k_ep_max
ep_vals              <- sapply(k_ep_seq, function(k) {
  tryCatch(endpoint_estimator(x, k, gamma_final_france_sjc)$x_star, error = function(e) NA)
})
a_vals               <- sapply(k_ep_seq, function(k) {
  tryCatch(endpoint_estimator(x, k, gamma_final_france_sjc)$a, error = function(e) NA)
})

x_star_france_sjc    <- mean(ep_vals, na.rm = TRUE)
abline(h = x_star_france_sjc, lty = 2, col = "blue")
abline(v = c(k_ep_min, k_ep_max), lty = 2, col = "orange")
legend("topright",
       legend = paste0("x* = ", round(x_star_france_sjc/JOURS_PAR_ANNEE, 2), " ans"),
       col = "blue", lty = 2, bty = "n", cex = 0.8)
```

## Résultats

```{r france-sjc-resultats}
a_mean               <- mean(a_vals, na.rm = TRUE)
k_mean               <- mean(k_ep_seq)
se_xstar             <- sqrt(ci_var(gamma_final_france_sjc) / k_mean) * a_mean
upper_95_france_sjc  <- x_star_france_sjc + qnorm(0.95) * se_xstar

resultats <- data.frame(
  Indicateur = c("Gamma estimé", "Âge maximum observé", "Age limite x*", "Borne supérieure (95%)"),
  Valeur_jours = c(
    round(gamma_final_france_sjc, 4),
    round(max(x), 1),
    round(x_star_france_sjc, 1),
    round(upper_95_france_sjc, 1)
  ),
  Valeur_annees = c(
    NA,
    round(max(x) / JOURS_PAR_ANNEE, 2),
    round(x_star_france_sjc / JOURS_PAR_ANNEE, 2),
    round(upper_95_france_sjc / JOURS_PAR_ANNEE, 2)
  )
)

kable(resultats, caption = "Tableau récapitulatif (France sans JC)", digits = 2)
```

\newpage

---

# Tableau comparatif final

```{r comparatif, results='asis'}
comparaison <- data.frame(
  "Jeu de données" = c("France", "France sans Jeanne Calment"),
  "N" = c(
    length(data_France),
    length(data_France_sjc)
  ),
  "gamma_hat" = round(c(
    gamma_final_france,
    gamma_final_france_sjc), 4),
  "Age_max" = round(c(
    max(data_France),
    max(data_France_sjc)) / JOURS_PAR_ANNEE, 2),
  "x_star" = round(c(
    x_star_france,
    x_star_france_sjc) / JOURS_PAR_ANNEE, 2),
  "upper_95" = round(c(
    upper_95_france,
    upper_95_france_sjc) / JOURS_PAR_ANNEE, 2),
  check.names = FALSE
)

kable(comparaison,
      align     = c("l","r","r","r","r","r"),
      col.names = c("Jeu de données", "N", "$\\hat{\\gamma}$",
                    "Age max (ans)", "$\\hat{x}^{*}$ (ans)", "Borne sup. 95% (ans)"),
      escape    = FALSE,
      caption   = "Estimations de l'âge limite selon Einmahl & Smeets (2009)") %>%
  kable_styling(full_width = FALSE)
```
